【裁判字號】    89,上易,4075
【裁判日期】    900703
【裁判案由】    背信等
【裁判全文】
臺灣高等法院刑事判決                          八十九年度上易字第四七五號
    上  訴  人  臺灣臺北地方法院檢察署檢察官
    被      告  己○○
                甲○○
    共      同
    選任辯護人  盧慶南
右上訴人因被告背信等案件，不服臺灣臺北地方法院八十八年度易字第三四０二號，
中華民國八十九年九月十八日第一審判決（起訴案號：臺灣臺北地方法院檢察署八十
八年度偵續一字第一六０號）提起上訴，本院判決如左：
    主  文
上訴駁回。
    理  由
一、公訴意旨略以：被告己○○、甲○○於民國七十九年八月間與黃宏基合夥在臺北
    市○○○路鼎盛證券股份有限公司（下稱鼎盛證券公司），利用庚○○在鼎盛證
    券公司二二三二一－七帳戶以金主墊款方式買賣股票，並由被告己○○負責下單
    。被告己○○乃自七十九年八月十五日起至同年月十七日止，先後買進三芳、大
    鋼增、燁甲特、福聚等四種股票，買入金額共計新台幣（下同）一千二百四十四
    萬四千八百零四元，惟其原應繳納之墊款保證金二百二十二萬二千一百二十九元
    ，尚不足四十五萬元須即補繳。被告己○○同時又受黃林阿蓮之委託以現資買進
    三芳及福聚股票各十張，其受託處理事務，明知黃林阿蓮僅單純委託其以現資買
    賣股票，並未與其合夥從事風險極高之墊款買賣股票，惟其竟意圖為自己不法之
    利益，而為違背其任務之行為，隱瞞其從事墊款買賣股票欠繳保證金一事，向黃
    林阿蓮諉稱其以墊款方式買進之三芳及福聚股票各十張，即係先前受託代為購進
    之股票，應立即繳足股款，黃林阿蓮信以為真，於同年八月十八日，將足額股款
    現金六十三萬三千一百元及票載發票日同年八月十八日、付款人第一商業銀行西
    門分行、面額十五萬元之支票一紙交付被告甲○○代為轉交，而被告甲○○竟意
    圖為自己不法之所有，於同日在鼎盛證券公司內，擅將其中現金二十八萬元侵占
    挪借他人，再將餘款四十七萬元及支票一紙轉交被告己○○。另被告己○○取得
    款項後，即以其中現金三十萬元及十五萬元之支票一紙，繳付其不足之墊款保證
    金，致生損害於黃林阿蓮之利益。同（十八）日被告己○○將上開福聚股票十張
    賣出，所得款項並未立即與黃林阿蓮結算，不久因股市大跌，上開帳戶發生糾紛
    ，其二人與黃林阿蓮結算，除被告甲○○應返還所挪用之二十八萬元外，另扣除
    上開股票買進賣出之跌損差價十三萬一千七百十九元，被告己○○尚應返還三十
    四萬一千三百八十一元，惟其二人無力返還股款，黃林阿蓮始知上情，因認被告
    己○○涉犯刑法第三百四十二條第一項之背信罪嫌，被告甲○○涉犯刑法第三百
    三十五條第一項之侵占罪嫌。
二、公訴人認被告等各涉犯上開罪嫌，係以告訴人黃林阿蓮於偵查中指訴甚詳、並有
    被告二人簽認之欠據、告訴人交付之十五萬元支票、鼎盛證券公司庚○○分帳戶
    明細等影本及被告己○○坦承從事股票墊款買賣、證人黃宏基證稱被告甲○○實
    際並無出資等資為論據。公訴人上訴時補稱：被告己○○在鼎盛證券公司從事墊
    款股票買賣，以少許之股款作為保證金，自民國七十九年八月十五日至同年八月
    十七日止，先後買入三芳、大鋼增、燁甲特、福聚四種股票，而告訴人卻係以足
    額股款委託被告買入股票，顯然被告明知其從事墊款買賣，竟對告訴人隱瞞事實
    ，致股價下跌，被告無法償還股款，其為他人處理事務，竟違背任務，使告訴人
    生有損害，顯係意圖為自己不法之利益甚明。另被告甲○○於上開墊款買賣中並
    無現金出資，竟因朋友急用二十八萬元，即自告訴人委託資金中取款私用，自有
    侵占之不法所有意圖等詞。
三、按犯罪事實應依證據認定之，無證據不得推定其犯罪事實；又不能證明被告犯罪
    者，應諭知被告無罪之判決，刑事訴訟法第一百五十四條、第三百零一條第一項
    前段分別定有明文。認定不利於被告之事實，須依積極證據，苟積極證據不足為
    不利於被告事實之認定時，即應為有利於被告之認定，更不必有何有利之證據。
    此之所謂證據，須確屬能為被告有罪之證明，而無瑕疵可指者，始足當之；再者
    ，犯罪事實之認定，應憑證據，如未能發現相當證據，或證據不足以證明，自不
    能以推測或擬制之方法，以為裁判基礎；又所謂認定犯罪事實之證據，係指足以
    認定被告確有犯罪行為之積極證據而言，而認定犯罪事實所憑之證據，雖不以直
    接證據為限，間接證據亦包括在內，然而無論直接或間接證據，其為訴訟上之證
    明，須於通常一般人均不致有所懷疑，而得確信其為真實之程度，始得據之為有
    罪之認定，倘其證明尚未達到此一程度，而有合理懷疑存在時，事實審復已就其
    心證上理由予以闡述，敘明其如何無從為有罪之確信，因而為無罪之判決，尚不
    得任意指為違法（最高法院二十九年上字第三一０五號、四十年度臺上字第八六
    號、七十六年臺上字第四九八六號判例意旨參照）。
四、訊據被告己○○承認其受告訴人黃林阿蓮之託代為買賣股票，被告甲○○亦坦承
    收受告訴人所託轉交與被告己○○之股款，惟堅決否認有何犯行，被告己○○辯
    稱：我於七十九年八月十五日、十六日代告訴人買進三芳、福聚股票各十張，且
    全數股款於七十九年八月十七日由我暫先墊付完成交割，此由分帳戶內類別欄載
    明「１」即為普通（現資）買進，並非融資，足可證明。於同年八月十八日，我
    擬賣出該二股票，因三芳股價當天為跌停板，無法賣出，故只賣出福聚股票十張
    （以每股三十．五元賣出）而已，該股款依交易慣例，乃直接撥入該賣出股票之
    銀行帳戶，我未取得該賣出股款。事先與乙○約定以庚○○帳號做股票，不足款
    由乙○墊。三芳股票截至七十九年八月十八日止，於庚○○帳戶內尚有九十張，
    而我於八月二十日準備再賣出時，證券公司營業員告知三芳股票已被庚○○領走
    ，已無股票可賣，為此，我與告訴人、黃宏基曾於七十九年十月間對買賣股票之
    乙○提出侵占告訴。惟經檢察官為不起處處分在案。至開立收據與告訴人，係因
    告訴人之配偶不相信買賣股票之款項被捲逃，一定是告訴人自己輸掉，所以要我
    們寫下該字據，在該收據中之三芳股票因未賣出，所以是以七十九年八月二十日
    之假設賣出之價格來計算，告訴人既係於七十九年八月十八日始交付股款，則事
    後發生股款、股票遭人盜領之情事，我亦是受害人，如何成立犯罪等語。被告甲○○則辯稱：我與黃宏基共同出資一百四十萬元與己○○合資買賣股票，時逢兩
    伊戰爭，我未買賣股票。八月十七日告訴人未按時交股款交割，我先墊付，故於
    七十九年八月十八日經手告訴人轉交之股款時，將其中現金二十八萬元拿走使用
    ，我在該買賣股票所用之帳戶內尚有存入供買賣股票之合夥金，所以在徵得被告
    己○○之同意及告知告訴人後，才取去使用，免去存入提出之不便等語。
五、經查：
（一）告訴人於七十九年八月十八日在臺北市○○○路○段七十三號七樓交付股款現
      金六十萬三千一百元（起訴書誤載為六十三萬三千一百元）及由黃宏基簽發之
      票載發票日七十九年八月十八日、付款人第一商業銀行西門分行、面額十五萬
      元之支票一紙與被告甲○○代為收執，被告甲○○將其中二十八萬元之現金予
      以取走，交付餘款三十二萬三千一百元（起訴書誤載為四十七萬元）及面額十
      五萬元之支票一紙與被告己○○，據被告己○○、甲○○及告訴人於偵查中供
      明，並有支票影本、簽收單（被告甲○○、己○○分別於七十九年九月一日、
      同年月二日簽立）影本各一紙附卷可稽。告訴人交付上開現金及票據係委託被
      告己○○購買股票之用，據告訴人於偵查中陳明。被告己○○、甲○○與黃宏
      基三人共同使用乙○之朋友庚○○在鼎盛證券公司之二二三二七─七帳號（起
      訴書誤載為二二三二一─七帳號）買賣股票等情，業據證人庚○○、黃宏基於
      檢察官訊問證述屬實，證人辛○○於檢察官訊問時並證稱他們在庚○○戶頭做
      買賣，一切買賣交割都合法，且是本人親自開戶，由鄭佳莉介紹，是八月十四
      日開戶，十五日就開始買賣等情。證人庚○○於本院九十年三月二十八日調查
      時結證稱：（己○○稱其於七十九年八月時向你借戶頭在鼎盛證券公司買進股
      票？）我事後出庭遇到己○○才知道。因我交給乙○操盤，那時景氣不好，股
      票大跌。（你戶頭之股票是誰的？）不知道，乙○較清楚，我錢交給他，買賣
      股票由他操盤。（是否知道誰向你借戶頭買賣股票？）乙○曾說有朋友要用我
      戶頭，我不知是誰，待己○○提出告訴後我才知道。（你交現金或融資交給乙○買股票？）我用現金，不知其他人有否融資。（你以六點六張三芳股票與己○○和解？）因其聲請假扣押，我才知道他也有集資交錢給乙○操盤，他有損
      失，我才將配股分成三份，由己○○拿走二份，共六點六張股票。（如何知道
      賣出九十九張三芳股票是你的？）乙○說的。（九十年三月十四日己○○提出
      附表稱在你戶頭之款都被盜領？）銀行存摺與印章都是乙○保管，上面之簽名
      不是我的，我未盜領他的錢等語。證人辛○○於本院九十年四月十八日調查時
      證稱：一定要本人開戶，客戶買賣是經過營業員，伊不需要幫客戶交割。以前
      有部分員工離開鼎盛證券公司籌組金圓環證券公司，鄭佳莉以前在金圓環證券
      公司，金圓環證券公司後來與鼎盛證券公司都已倒閉等詞。則檢察官指稱被告
      己○○係從事股票墊款買賣，尚乏確切證據。
（二）證人黃宏基於檢察官訊問時雖證稱：因我跟甲○○是同事，在七十九年暑假期
      間，我們湊錢，我從臺南湊了七十幾萬元至鄭佳莉戶頭，是己○○之意思，甲○○他未出任何錢，約好賺了錢各分一半，如輸的話，他（指甲○○）要賠一
      半云云。惟被告二人均供稱是三人集資三百萬元合夥買賣股票，其中被告甲○○與黃宏基各自出資七十萬元，如被告甲○○實際並未出資，怎會與黃宏基有
      賺賠各半之約定，是以被告甲○○辯稱其有出資七十萬元在合夥買賣股票之帳
      戶內等語，為可採信。
（三）告訴人自承委託被告己○○在鼎盛證券公司買賣股票，而被告己○○在鼎盛證
      券公司買賣股票係使用庚○○在該公司之二二三二七─七號帳戶。被告己○○
      因股票借用戶頭買賣事宜，與乙○發生糾紛，其指訴乙○侵占一案，雖經檢察
      官處分不起訴，有臺灣臺北地方法院檢察署八十二年度偵緝字第二六一號不起
      訴處分書影本在卷可稽。惟據證人庚○○、黃宏基於檢察官訊問之證言，及乙○於前開侵占一案辯以：伊只是幫己○○等以庚○○戶頭買賣股票，伊並未取
      走己○○等所有九十九張三芳股票等詞，亦承認己○○有以庚○○戶頭買賣股
      票之事。則被告己○○所辯借用庚○○戶頭買賣股票一節，尚堪採信。告訴人
      委託被告己○○買賣股票之帳戶，亦係使用庚○○之帳戶。被告己○○辯稱係
      於七十九年八月十五日、八月十六日代告訴人買進三芳、福聚公司股票各十張
      ，且全數股款已於七十九年八月十七日由伊暫先墊付完成交割，此由分帳戶內
      類別欄載明「１」即為普通（現資）買進，並非融資，有庚○○之分戶帳附卷
      可稽（見八十五年度偵字第二六五三五號卷第三十五頁）等語。查被告己○○
      在臺北市○○○路鼎勝盛券公司於七十九年八月十五日買進三芳股票一百張（
      每股以三十九‧五元買進）及同年八月十六日買進福聚十張（每股以三十五‧
      七元買進），核與告訴人所提出被告出具之簽收單影本所載三芳及福聚股票價
      格相同，則被告己○○所辯上開股票係包括其受告訴人委託買進之三芳及福聚
      股票各十張，且三芳股票股款應於七十九年八月十七日繳足，堪以採信。告訴
      人指訴係於交付款項之日即七十九年八月十八日委託被告己○○進三芳、福聚
      公司股票各十張，與事實不符，尚非可採。被告己○○辯稱是以現資買進股票
      ，於告訴人交付股款時早已由其代墊股款完成股票交割等情及被告甲○○辯稱
      因帳戶內尚有其出資購買股票之現款，先行取走告訴人之二十八萬元再將餘款
      交付與被告己○○，以免存入提出之不便等語，為可採信。
 （四）綜上所述，雖被告己○○所借用買賣股票之帳戶，因故發生股款、股票之糾
       紛，致與告訴人間就委託股票之事發生爭執，其應否返還告訴人款項，其數
       額若干（包括庚○○交付己○○六點六張三芳股票部分），被告己○○有無
       與告訴人結算等各節，均屬民事糾葛，尚難以此即認被告己○○有背信之犯
       行。至於被告甲○○取回前所墊付之二十八萬元，顯無侵占之犯行。此外，
       復查無其他積極證據足認被告等涉有公訴意旨所指之上開犯行，揆諸前開說
       明，不能證明被告等犯罪。
六、原審以不能證明被告等犯罪為理由，為被告等無罪之判決，經核並無不合。檢察
    官循告訴人之繼承人戊○○、丁○○、丙○○、黃文一之請求，仍執前詞，以被
    告己○○所為構成背信罪，被告甲○○所為構成侵占罪等詞，提起上訴，指摘原
    判決違誤，為無理由，應予駁回其上訴。
據上論斷，應依刑事訴訟法第三百六十八條，判決如主文。
本案經檢察官林炳雄到庭執行職務。
中      華      民   國    九十      年      七      月      三      日
                              臺灣高等法院刑事第三庭
                                  審判長法  官  張  連  財
                                        法  官  張  傳  栗
                                        法  官  李  英  勇
右正本證明與原本無異。
不得上訴。
                                        書記官  倪  淑  芳
中      華      民      國     九十     年      七      月      五      日


司法院資訊處製作；財團法人民間司法改革基金會備份。
